【裁判字號】    88,訴,905
【裁判日期】    900420
【裁判案由】    違反商標法等
【裁判全文】
臺灣桃園地方法院刑事判決                          八十八年度訴字第九五號
    公  訴  人  臺灣桃園地方法院檢察署檢察官
    被      告  丙○○
    選任辯護人  許惠月律師
右列被告因違反商標法等案件，經檢察官提起公訴（八十八年度偵字第五二九九號）
，本院判決如左：
    主  文
丙○○被訴違反商標法、刑法行使偽造私文書部分均無罪。
被訴違反著作權法部分公訴不受理。
    理  由
一、公訴意旨略以：被告丙○○係桃園縣中壢市○○路三０六號「次世代流行電子玩
    具城」之負責人，明知「Play Station」及「PS設計圖」商標圖樣，業經乙○○
    ○○腦娛樂股份有限公司（下稱新力公司，公司設址日本國東京都港區赤阪七丁
    目一番一號）向經濟部中央標準局（已改為智慧財產局）註冊在案，取得商標專
    用權（商標註冊號數第七一０四五四號），指定使用於錄有電腦程式之磁碟、磁
    卡、磁帶及光碟等商品上，專用期間自八十四年三月一日至九十四年二月二十八
    日，又明知「SEGA」業經甲○○○○業股份有限公司（下稱西雅公司，負責人中
    山隼雄，公司設址日本國東京都大田區羽田一丁目二番十二號）向經濟部中央標
    準局申請核准註冊（商標註冊號數第二四０九七０號），指定使用於電腦、家用
    微電腦、公司用微電腦、磁碟、電視遊樂器程式卡帶等商標專用權，其商標專用
    權自七十三年七月一日至八十三年六月三十日，嗣經核准延展至九十三年六月三
    十日，近年均在全球國人電腦遊樂器市場行銷甚廣，品質著有商譽，為業界及消
    費大眾所共知，且新力公司及西雅公司均分別在其所產製之遊戲光碟片上，註以
    「PRODUCED BY  OR UNDER LICENSE FROM SEGA ENTERPRISES.LTD.」、「PS」、
    及「Playstation Licensed by Sony Computer Enterprisment.Ltd.」等足以對
    外表示一定該等光碟產品係西雅公司或新力公司所生產用意之證明文字，詎竟意
    圖販售仿冒前揭新力公司及西雅公司產製商標商品及侵害西雅公司著作權以營利
    ，自八十七年九月間起，在上址自不詳年籍綽號「阿興」之成年男子，以每片新
    台幣（下同）二十七元之代價，購入仿冒新力公司及西雅公司所享有商標專用權
    之電視遊樂器程式之遊戲光碟片，透過電視遊樂器執行，在電視畫面上出現新力
    公司及西雅公司之名稱及前揭商標，為相同之使用，致與新力公司及西雅公司所
    產銷之真品相混淆，丙○○再以每片五十元之價格販售予不持定人牟利，足生損
    害於新力公司及西雅公司。嗣於八十八年二月四日中午十二時五十分許，在上址
    為警當場查獲，並扣得仿冒新力公司及西雅公司之盜版遊戲光碟一萬六千餘片，
    盜版遊戲目錄二十三本，因認被告涉有違反商標法第六十三條、刑法第二百十六
    條、第二百十條、第二百二十條之行使偽造準私文書之罪嫌。
二、本件公訴人認被告涉有右揭犯行，係以告訴人新力公司、西雅公司代理人高烊輝
    之指訴、商標註冊證、內政部著作權登記簿、現場照片二幀、扣案之光碟片在卷
    為其主要論據。訊據被告固坦承有於右揭時、地，以每片二十七元之代價向不詳
    姓名之人購入仿冒新力公司及西雅公司之電腦程式遊戲光碟片，並以每片五十元
    之代價販出之事實，惟堅詞否認有何右揭犯行，辯稱：並不知有侵害他人之商標
    權等語。
三、按犯罪事實應依證據認定之，無證據不得推定其犯罪事實。又不能證明被告犯罪
    者，應諭知無罪之判決，刑事訴訟法第一百五十四條、第三百零一條第一項分別
    定有明文。次按刑事訴訟法上所謂認定犯罪事實之證據，係指足以認定被告確有
    犯罪行為之積極證據而言，該項證據自須適合於被告犯罪事實之認定，始得採為
    斷罪資料。如未能發現相當證據，或證據不足以證明，自不能以推測或擬制之方
    法，以為裁判之基礎。又刑事訴訟上證明之資料，無論其為直接或間接證據，均
    須達於通常一般人均不致有所懷疑，而得確信其為真實之程度，始得據為有罪之
    認定，若其關於被告是否犯罪之證明未能達此程度，而有合理性懷疑之存在，致
    使無法形成有罪之確信，根據「罪證有疑，利於被告」之證據法則，即不得遽為
    不利被告之認定，此分別有最高法院二十九年上第三一０五號、四十年臺上字第
    八六號、七十六年臺上字第四九入六號判例可資參照。經查：
（一）扣案之光牒片均為雙面銀白色之裸片，光碟片上並未印刷遊戲名稱，而以彩色
      印刷之相關遊戲光碟目錄紙放置其上以供辨識，再以塑膠雙面封套就雙面銀白
      色裸片及內容含遊戲名稱但略除製作公司、商品條碼之四方形封盒分開包裝，
      或直接將遊戲名稱或圖案以彩色印刷方式印製在光碟片其中一面但略除公司名
      稱、商標、條碼等字樣且未以任何包裝加以區隔保護（僅有裸片並無包裝及封
      盒），與一般新力公司、西雅公司所產製之遊戲光碟片均有精緻包裝，包裝盒
      上均印有新力公司、西雅公司之名稱、前揭商標及條碼等字樣，光碟片未寫入
      資料一面均有彩色之印刷，且每片均以塑膠盒分片包裝予以保護，兩相比較差
      異極距；又扣案之光碟片，其中將新力公司及西雅公司之主機空機操作，新力
      公司之主機僅呈現「SONY」之畫面，即未再出現任何畫面；而將西雅公司之真
      品光碟片置入新力公司產製之主機上，則無法出現第二畫面各該光碟片之「
      SEGA」、「SONY」、「Play Station」、「PS」等商標；再將扣案之仿冒新力
      公司之光碟片置入主機操作，第一畫面則出現「SONY」字樣，第二畫面出現「
      PS」設計圖、「Play Station」及Play Station Licensed by Sony Computer
      Enterprisment.Lt d.等文句，第三畫面則進入遊戲本身，此與將新力公司真
      品光碟置入主機操作，第一畫面出現「SONY」，第二畫面出現「Play Station
      」、「PS」設計圖等運作完全相同等情，業經公訴人及本院就扣案光碟片勘驗
      無訛，有台灣桃園地方法院檢察署檢察官八十八年五月二十一日勘驗筆錄（詳
      台灣桃園地方法院檢察署八十八年度偵字第五二九九號偵查卷第五十二頁）、
      本院九十年三月十六日訊問筆錄在卷可憑，據而可徵扣案之光碟片要屬盜版之
      情無疑。惟由事物之本質觀之，此非商標之侵害或刑法行使偽造文書之問題，
      而屬侵害著作權之問題。茲分述如下：
１、就商標法而言：
（１）在客觀構成要件上，被告並無『商標使用』行為之表徵。按商標法第六條規定
      ：本法所稱商標之使用，係指為行銷之目的，將商標用於商品或其包裝、容器
      、標貼、說明書、價目表或其他類似物件上，而持有、陳列或散布，如非以行
      銷為目的而使用到他人之註冊之商標，自與侵害商標法之規定不符（最高法院
      七十五年度台上字第七四四八號、八十六年度臺非字第一四八號判決參照）。
      次按商標法保護商標專用權，其立法目的是為避免混同、誤認及維護工商業公
      平競爭之秩序，故商標法上所稱之『使用』，係強調為行銷之目的，而將商標
      用在商品上、或包裝上、容器上，使有意購買之消費者認識其為原廠商營業之
      商品而言，倘今消費者不致誤認為原廠商之商品，應非商標法所欲規範之行為
      （行政法院二十四年判字第二十五號判例參照）。易言之，商標權之『侵害』
      係基於『行銷自己之產品』，於行銷時以使消費者誤認為該知名或經他人已註
      冊之商標以便搭售自己之產品為目的。本件被告所販售之前開封面未印有新力
      公司及西雅公司名稱、條碼及前揭商標圖樣之光碟，由外觀視之，不論光碟片
      本身或紙質外包裝，均未標示任何商標，且外觀印刷及包裝均甚粗糙，已如前
      述，顯無使人混同誤認係正廠產品之虞及藉此搭售自己產品之目的。再者，前
      開查扣之遊戲光碟片係被告將光碟片出售予不特定顧客，客戶於購買後，再將
      之置於適合執行光碟片內儲存程式之主機，經由電視螢幕播放其內容之遊戲軟
      體光碟所儲存之程式內容，客戶始得利用其配備玩樂，是此類光碟片係由客戶
      先向被告購入光碟片後，再以其所自備之電腦遊戲主機配合電視螢幕等相關硬
      體設置完備後，將光碟片置於主機執行光碟片內儲存之程式時，始有在電視螢
      幕出現告訴人公司之前揭商標圖樣或公司名稱、「Play Station」及Play
      Station Licensed by Sony Computer Enterprisment.Ltd.或「PRODUCED By
      Or UNDER LICENSE FROM SEGA ENTERPRISES.LTD.」等英文字樣及授權文字，
      是縱認此種標示型態足資一般商品購買人認識其所表彰之商品來源，解釋上屬
      商標法第六條第一項所稱之其他類似物件之範疇，惟被告出售光碟片時，並非
      如前述透過主機及電視螢幕顯示光碟片內所儲存之新力公司、西雅公司名稱及
      前揭商標圖樣、遊戲內容後始得販賣遊戲光碟片，而僅係單純交付光碟片予顧
      客。是於『交易過程中』，被告所販售之仿冒遊戲光碟片內儲存之商標圖樣及
      授權文字係隱而未見，客觀上自無商標之使用可言，換言之該盜版光碟之重製
      者，不論係被告或另有其人，在客觀上均無『使用』他人已註冊或知名之商標
      藉此混充真品之情事。況前開扣案之遊戲軟體光碟，一經在主機中播放，會在
      螢幕中出現前開商標圖樣及英文授權字樣等文句，實係『重製』時技術之不足
      無法將上開商標及文句除去之當然結果，並無藉此達其行銷之目的，而有搭售
      之性質，實難認上開行為係屬商標使用行為而以商標法罪責相繩。
（２）由主觀構成要件而言，被告並無侵害商標或使人產生混淆之欺騙他人之犯意。
      按商標法第六十二條、第六十三條由體係解釋觀之，具有承接之性質，應作綜
      合解釋，無論係製造、販賣或輸出輸入者，均須主觀上具有使人誤認或混淆不
      同商品之意圖，始可能符合上開商標法之罪。然查：本件被告主觀上若有意使
      用該商標造成有意消費之人誤認上開盜拷軟體即係新力公司或西雅公司所出品
      之原版軟體，理應於外包裝上貼上足以使人誤認之日本原廠商之商標圖樣，然
      扣案之盜版光牒，其『包裝內外』均未有任何商標或圖案，有如前述，參以原
      版軟體一般市價均在數百元至千元之高，而前開盜拷光碟每片僅以五十元之低
      價出售，亦據被告供明在卷，均無使消費者產生任何誤認其以五十元低價所購
      且外包裝上並無新力公司或西雅公司名稱及商標且均以品質粗糙之塑膠封套包
      裝之光碟即為前開公司所產製之真品遊戲光碟之可能，顯見被告並無致使消費
      者或使用者產生混淆誤認為正廠產品之意，是實難認為被告有侵害他人商標或
      使人產生與真品相混淆之欺騙他人之主觀犯意。是綜上所述，被告販售光碟片
      封盒上未印有新力公司或西雅公司名稱、條碼及前揭商標圖樣之盜版遊戲光碟
      片之行為，尚與商標法第六十二條第一款、同法第六十三條之構成要件有間。
２、就刑法行使偽造私文書而言：
    按刑法處罰偽造文書罪之主旨，所以保護文書之實質的真正，故不僅作成之名義
    人須出於虛捏或假冒，即文書之內容，亦必出於虛構，始負偽造文書之責（最高
    法院二十年上字第一０五０號判例參照），換言之所謂『偽造』必須文書之名義
    人非屬真正，同時內容亦欠真實性，始足當之。又所謂行使偽造文書之『行使』
    ，必須提出偽造之文書，本於該文書之內容有所主張方得成立，又所謂行使偽造
    文書，乃依文書用法，以之充作真正文書而以使用之意（最高法院四十七年台上
    字第一０八四號、七十二年台上第四七０九號判例參照）。而如前所述，前揭軟
    體之所以出現「SEGA及圖」、「SONY及圖」等商標及「PRODUCED BY OR UNDER
    LICENSE FORM SEGA ENTERPRISES,LTD.」、LICENSED BY SONY COMPUTER
    ENTERTAINMENT INC.」等英文字影像，實係該不詳人士在「重製」前開告訴人公
    司所產製之遊戲光碟片時，因技術之不足無法將真品光碟片原儲存之商標及授權
    文句除去之結果，易言之，前開扣案之遊戲光碟片透過電視螢幕上出現之商標及
    授權字樣，乃告訴人公司在產製原版光碟片時即已『創設』而儲存在內之內容，
    是該等商標、授權字樣並非被告或該不詳姓名之人在重製前開扣案之光碟片時所
    『虛構』之文書內容（即仿冒之光碟片僅係在重製原版光碟片時照單全收其內所
    儲存之商標、文字及遊戲內容），是被告販售之前開仿冒光碟片透過電視螢幕所
    顯示之商標或英文授權文字影像之行為，顯與偽造文書之文書之內容須出於虛構
    之要件不相符合。再者，於電視螢幕上出現之商標、英文名稱及授權字句，係被
    告先將光碟片售予不特定購買者，該顧客事後再透過主機執行光碟片內儲存之程
    式始得表現於電視螢幕上，並非被告於販售前開盜拷軟體於顧客時所提出主張而
    發生，是被告於交易過程中，對於該等商標、公司名稱、授權字樣並未對顧客為
    任何主張之「行使偽造私文書」（向有意消費之人告知該軟體係經原公司合法授
    權）之意思傳達。客觀上，販售者對外默示傳達之訊息僅為其所販售之光碟片乃
    便宜的盜版貨而言；而購買者對其所購得之粗糙之包裝及四十元至五十元低價之
    光碟片並非真品而係盜拷軟體之情亦知之甚詳，自不足以造成消費者誤認該軟體
    係原產製公司之真品光碟片而為文書之交易。綜上被告販賣光碟片之行為，尚難
    謂以刑法第二百十六條、第二百十條、第二百二十條之行使偽造私文書罪相繩。
３、末查由立法目的之綜合解釋而言，本件被告雖有販賣盜拷軟體之行為，由法之
    觀點，被告之行為侵害他人之智慧財產權確有可非難之處，然須強調者，被告之
    可非難重點並非在於侵害他人之商標權或刑法行使偽造文書罪，而係屬侵害著作
    權之問題。綜上所述，扣案之盜版光碟在客觀上既未使用他人商標或其他商品表
    徵，並無使人混淆誤認之虞，且被告主觀上亦無此圖，同時被告之行為在法律解
    釋上亦不符合刑法行使偽造私文書之構成要件行為，是以即便其有販售之行為，
    惟核其所為要與商標法第六十三條、刑法第二百十六條、第二百十條、第二百二
    十條所定各罪之構成要件不符，自難執此各罪之責相繩，依法應諭知無罪之判決
    。
四、按告訴乃論之罪，被害人未向檢察官或司法警察官告訴，在法院審理中，縱可補
    為告訴，仍應向檢察官或司法警察官為之，然後再由檢察官或司法警察局將該告
    訴狀或言詞告訴之筆錄補送法院，始得謂為合法告訴。如果被害人不向檢察官或
    司法警察官提出告訴，而逕向法院表示告訴，即非合法合訴，最高法院七十三年
    臺上字第四三一四號判例可資參照。經查：本件被告違反商標法等案件，係由警
    方持台灣桃園地方法院檢察署檢察官簽發之搜索票於八十八年二月四日至被告前
    開店址及倉庫查扣上開仿冒遊戲光碟片而當場查獲，且經被害人新力公司及西雅
    公司共同代理人即台灣國際專利法律事務所高烊輝律師當場檢視、測試扣案之光
    碟片，並同時交由高烊煇代保管等情，已據證人高烊輝於警訊時證述屬實，並有
    台灣國際專利法律事務所高烊輝律師出具之八十八年二月四日鑑定報告書及同年
    月日之保管條各乙紙在卷可稽，足認新力公司及西雅公司於八十八年二月四日委
    由代理人高烊輝於警方查扣前開仿冒光碟片且於當日委由高烊輝律師就扣案之仿
    冒光碟片作檢測斯時，新力公司及西雅公司即已知悉被告上開犯行涉有違反著作
    權法罪嫌，而新力公司及西雅公司於偵查中就被告違反著作權法部分，迄未向檢
    察官或司法警察官提出告訴，迨本院審理中，始於八十八年九月四日以書狀向本
    院表示告訴，有告訴人提出之八十八年九月四日補充告訴理由暨陳報狀乙份在卷
    可稽，雖尚未逾六個月告訴期間，惟依前開說明，告訴人不向檢察官或司法警察
    官補行告訴，而逕向法院表示告訴，此部分告訴自非合法。被告所犯著作權法部
    分，尚欠缺訴追要件（公訴人雖漏引被告違反著作權法第九十三條規定《非常業
    犯》，然被告涉嫌違反著作權法之犯行，業據公訴人於犯罪事實中載述甚明，應
    認公訴人就被告違反著作權法犯行部分已提起公訴，附此敘明），揆諸前開判例
    意旨之說明，被告此部犯行應為不受理判決之諭知。
據上論斷，應依刑事訴訟法第三百零一條第一項、第三百零三條第三款，判決如主文
。
本案經檢察官王以文到庭執行職務。
中    華      民      國      九十      年      四      月      二十    日
                                    臺灣桃園地方法院刑事第三庭
                                        法  官  林惠霞
右正本證明與原本無異。
如不服本判決，應於送達後十日內，向本院提出上訴狀。
                                        書記官  陳婉婷
中    華      民      國      九十      年      五      月        一    日


司法院資訊處製作；財團法人民間司法改革基金會備份。
